---
title: "Censo 2022"
output: learnr::tutorial
runtime: shiny_prerendered
---

```{r setup, include=FALSE}
library(learnr)
knitr::opts_chunk$set(echo = FALSE)
```


## Endereço das Planilhas

[Dicionario de Dados Agregados por Setor Censitário](https://ftp.ibge.gov.br/Censos/Censo_Demografico_2022/Agregados_por_Setores_Censitarios/dicionario_de_dados_agregados_por_setores_censitarios.xlsx)

[Censo 2022 - Dados de Alfabetização por Município](https://www.ibge.gov.br/estatisticas/downloads-estatisticas.html?caminho=Censos/Censo_Demografico_2022/Agregados_por_Setores_Censitarios/Agregados_por_Municipio_csv/)

[Censo 2010 - Dados de Alfabetização do Brasil](https://ftp.ibge.gov.br/Censos/Censo_Demografico_2010/Educacao_e_Deslocamento/xls/brasil_xls.zip)

No site do IBGE não encontrei os dados de alfabetização por município em um único banco de dados. Teria que pegar, município por município! Ao clicar no link fazemos o download de uma pasta em formato .zip com diversas planilhas comprimidas. Utilizei a planilha tab1_1_1.xls, esta contém os dados de alfabetização do Brasil observados em 2010.


[Publicação do IBGE Com Resultados Relacionados a Alfabetização](https://biblioteca.ibge.gov.br/visualizacao/periodicos/3108/cd_2022_alfabetizacao.pdf)

É apresentada aqui uma breve análise dos resultados do quesito sobre alfabetização 
presente no Questionário Básico do Censo Demográfico de 2022. Para tanto, recorre-se 
ao indicador de taxa de alfabetização das pessoas de 15 anos ou mais de idade e 
ao seu **complemento**, taxa de analfabetismo das pessoas de 15 anos ou mais de idade, 
conforme sugerido pelo documento “Princípios e Recomendações para os Censos Populacionais”, 
elaborado pela Divisão de Estatística da ONU. Os resultados são analisados em 
seis seções: desagregações por grupos de idade, cor ou raça, sexo, tamanho dos 
municípios, regiões geográficas e pessoas indígenas.

Os resultados do Censo Demográfico 2022 mostram que, no País, havia 163 milhões
de pessoas de 15 anos ou mais de idade, das quais 151,5 milhões sabiam ler e escrever
um bilhete simples e 11,4 milhões não sabiam sequer ler e escrever um bilhete simples.
A partir desses totais populacionais, a taxa de alfabetização foi 93,0% em 2022 e, 
consequentemente, a taxa de analfabetismo foi 7,0% deste contingente populacional. 

*Leitura dos Dados*

```{r Leitura, exercise = TRUE, warning=FALSE, message=FALSE, exercise.eval=TRUE}
library("tidyverse")
library("data.table")
library("abjutils")
url <- "https://raw.githack.com/fsbmat-ufv/Censo2022/refs/heads/main/Dados/Agregados_por_municipios_alfabetizacao_BR.csv"

dt <- fread(url,
            encoding = "Latin-1",
            sep = ";",
            header = TRUE, verbose = F)

#dt <- dt %>% select(c(1, 3:15, 107:119))
#names(dt)
#dt$NM_MUN <- str_trim(dt$NM_MUN) #Remove espacos em Branco
#dt$NM_MUN <- str_to_upper(dt$NM_MUN) #Caixa Alta
#dt$NM_MUN <- rm_accent(dt$NM_MUN) #Remove acentos
#Coluna Total Brasil

dt <- dt %>%
        mutate(Total = rowSums(select(., V00644:V00656)))
Total <- dt %>% select(Total) %>% summarise(sum(Total))
#Coluna Total de Alfabetizados do Brasil

dt <- dt %>%
        mutate(Alfab = rowSums(select(., V00748:V00760)))
Alfab <- dt %>% select(Alfab) %>% summarise(sum(Alfab))

#Coluna 65 anos ou mais por cidade

dt <- dt %>%
        mutate(V06599 = rowSums(select(., V00654, V00655, V00656)))

#Coluna 65 anos ou mais por cidade de alfabetizados
dt <- dt %>%
        mutate(V07599 = rowSums(select(., V00758, V00759, V00760)))

#Taxa de Analfabetismo por Cidade por faixa etaria
# dt[dt == 'X'] <- 0
# str(dt$V00644)
# dt$V00644 <- as.numeric(as.character(dt$V00644))
Total1519 <- sum(dt$V00644)
dt$alf1519 <- round(100*((dt$V00644-dt$V00748)/dt$V00644), digits = 1)
dt$alf2024 <- round(100*((dt$V00645-dt$V00748)/dt$V00645), digits = 1)
dt$alf2529 <- round(100*((dt$V00646-dt$V00748)/dt$V00646), digits = 1)
dt$alf3034 <- round(100*((dt$V00647-dt$V00748)/dt$V00647), digits = 1)
dt$alf3539 <- round(100*((dt$V00648-dt$V00748)/dt$V00648), digits = 1)
dt$alf4044 <- round(100*((dt$V00649-dt$V00748)/dt$V00649), digits = 1)
dt$alf4549 <- round(100*((dt$V00650-dt$V00748)/dt$V00650), digits = 1)
dt$alf5054 <- round(100*((dt$V00651-dt$V00748)/dt$V00651), digits = 1)
dt$alf5559 <- round(100*((dt$V00652-dt$V00748)/dt$V00652), digits = 1)
dt$alf6064 <- round(100*((dt$V00653-dt$V00748)/dt$V00653), digits = 1)
dt$alf6599 <- round(100*((dt$V06599-dt$V07599)/dt$V06599), digits = 1)

#Totais por cidade do Brasil

dt <- dt %>%
        mutate(Total = rowSums(select(., 3:15)))
dt <- dt %>%
        mutate(Alfabetizados = rowSums(select(., 16:28)))
dt <- dt %>% 
        mutate(NAlfabetizados = Total - Alfabetizados)
dt$TXAnalf <- round(100*((dt$Total-dt$Alfabetizados)/dt$Total), digits = 5)
#Taxa de Analfabetismo no Brasil por faixa etaria

TotBr1519 <- round(100*(sum(dt$V00644)-sum(dt$V00748))/sum(dt$V00644), digits = 1)
TotBr2024 <- round(100*(sum(dt$V00645)-sum(dt$V00749))/sum(dt$V00645), digits = 1)
TotBr2529 <- round(100*(sum(dt$V00646)-sum(dt$V00750))/sum(dt$V00646), digits = 1)
TotBr3034 <- round(100*(sum(dt$V00647)-sum(dt$V00751))/sum(dt$V00647), digits = 1)
TotBr3539 <- round(100*(sum(dt$V00648)-sum(dt$V00752))/sum(dt$V00648), digits = 1)
TotBr4044 <- round(100*(sum(dt$V00649)-sum(dt$V00753))/sum(dt$V00649), digits = 1)
TotBr4549 <- round(100*(sum(dt$V00650)-sum(dt$V00754))/sum(dt$V00650), digits = 1)
TotBr5054 <- round(100*(sum(dt$V00651)-sum(dt$V00755))/sum(dt$V00651), digits = 1)
TotBr5559 <- round(100*(sum(dt$V00652)-sum(dt$V00756))/sum(dt$V00652), digits = 1)
TotBr6064 <- round(100*(sum(dt$V00653)-sum(dt$V00757))/sum(dt$V00653), digits = 1)
TotBr6599 <- round(100*(sum(dt$V06599)-sum(dt$V07599))/sum(dt$V06599), digits = 1)
#TotBr6599 <- round(100*(sum(c(dt$V00654, dt$V00655, dt$V00656))-sum(c(dt$V00758, dt$V00759, dt$V00760)))/sum(c(dt$V00654, dt$V00655, dt$V00656)), digits = 1)
# Combinar todas as variáveis em uma lista para exibição
# Criar o data.frame
resultado <- data.frame(
        "15 a 19 anos" = TotBr1519,
        "20 a 24 anos" = TotBr2024,
        "25 a 29 anos" = TotBr2529,
        "30 a 34 anos" = TotBr3034,
        "35 a 39 anos" = TotBr3539,
        "40 a 44 anos" = TotBr4044,
        "45 a 49 anos" = TotBr4549,
        "50 a 54 anos" = TotBr5054,
        "55 a 59 anos" = TotBr5559,
        "60 a 64 anos" = TotBr6064,
        "65 ou mais"  = TotBr6599,
        row.names = "Censo 2022", # Define o nome da linha como 'Censo 2022'
        check.names = FALSE
)

# Exibir o resultado
htmlTable::htmlTable(resultado, caption = "Taxa de Não Alfabetizados")

```

A Publicação do IBGE Com Resultados Relacionados a Alfabetização cujo link foi 
indicado no inicio deste texto apresenta o gráfico de barras abaixo.

```{r im1, fig.align='center'}
urlImage <- "https://raw.githack.com/fsbmat-ufv/Censo2022/main/images/Idade.png"
htmltools::tags$img(src = urlImage, width = "75%")

```

Observe que nossos resultados do Censo 2022 diferem dos resultados apresentados no gráfico do IBGE apenas para as categorias 60 a 64 anos e 65 ou mais anos. Já relacionando os dados de 2010, observamos que a tabela nos apresenta categorias diferentes das apresentadas na imagem do IBGE, além disso, as que são iguais diferem nos resultados.

```{r censo2010, exercise = TRUE, warning=FALSE, message=FALSE, exercise.eval=TRUE}
#url2 <- "~/GitHub/Censo2022/Dados/Tab1_1_1_2010.csv"
url2 <- "https://raw.githack.com/fsbmat-ufv/Censo2022/refs/heads/main/Dados/Tab1_1_1_2010.csv"

# Passo 1: Pegue o cabeçalho correto
colunas <- names(fread(url2, encoding = "Latin-1", sep = ";", header = TRUE, nrows = 1))

# Passo 2: Leia o arquivo, pulando as 6 primeiras linhas
dt2010 <- fread(url2, 
                encoding = "Latin-1", 
                sep = ";", 
                header = FALSE,
                dec = ",",
                skip = 7)

# Passo 3: Atribua os nomes de coluna corretos ao data.table
setnames(dt2010, colunas)
dt2010[, Idade := trimws(Idade)]
Tot10Br1519 <- round(100*dt2010[Idade == "15 a 19 anos", NuncaFreq]/dt2010[Idade == "15 a 19 anos", Total], digits = 2)
Tot10Br2024 <- round(100*dt2010[Idade == "20 a 24 anos", NuncaFreq]/dt2010[Idade == "20 a 24 anos", Total], digits = 2)
Tot10Br2529 <- round(100*dt2010[Idade == "25 a 29 anos", NuncaFreq]/dt2010[Idade == "25 a 29 anos", Total], digits = 2)
Tot10Br3039 <- round(100*dt2010[Idade == "30 a 39 anos", NuncaFreq]/dt2010[Idade == "30 a 39 anos", Total], digits = 2)
Tot10Br4049 <- round(100*dt2010[Idade == "40 a 49 anos", NuncaFreq]/dt2010[Idade == "40 a 49 anos", Total], digits = 2)
Tot10Br5059 <- round(100*dt2010[Idade == "50 a 59 anos", NuncaFreq]/dt2010[Idade == "50 a 59 anos", Total], digits = 2)
Tot10Br6099 <- round(100*dt2010[Idade == "60 anos ou mais", NuncaFreq]/dt2010[Idade == "60 anos ou mais", Total], digits = 2)

resultado2 <- data.frame(
        "15 a 19 anos" = Tot10Br1519,
        "20 a 24 anos" = Tot10Br2024,
        "25 a 29 anos" = Tot10Br2529,
        "30 a 39 anos" = Tot10Br3039,
        "40 a 49 anos" = Tot10Br4049,
        "50 a 59 anos" = Tot10Br5059,
        "60 ou mais anos" = Tot10Br6099,
        row.names = "Censo 2010", # Define o nome da linha como 'Censo 2022'
        check.names = FALSE
)

# Exibir o resultado
htmlTable::htmlTable(resultado2, caption = "Taxa de Não Alfabetizados")


```

Observe que a taxa de 2010 na categoria de 15 a 19 anos é de 2,2 já a calculada a partir dos dados disponibilizados é de `r Tot10Br1519`.

```{r mapa}
#Taxa de analfabetismo das pessoas de 15 anos ou mais de idade, segundo a cor ou raca
#Coluna Totais Brancos

dt <- dt %>%
        mutate(Branca = rowSums(select(., 
                                       V00657, 
                                       V00662, 
                                       V00667, 
                                       V00672, 
                                       V00677, 
                                       V00682, 
                                       V00687, 
                                       V00692, 
                                       V00697, 
                                       V00702, 
                                       V00707, 
                                       V00712, 
                                       V00717)))
#Coluna Totais Brancos Alfabetizados
dt <- dt %>%
        mutate(BrancaAlf = rowSums(select(., 
                                       V00761, 
                                       V00766, 
                                       V00771, 
                                       V00776, 
                                       V00781, 
                                       V00786, 
                                       V00791, 
                                       V00796, 
                                       V00801, 
                                       V00806, 
                                       V00811, 
                                       V00816, 
                                       V00821)))

#Coluna Totais Pretos

dt <- dt %>%
        mutate(Preto = rowSums(select(., 
                                       V00658, 
                                       V00663, 
                                       V00668, 
                                       V00673, 
                                       V00678, 
                                       V00683, 
                                       V00688, 
                                       V00693, 
                                       V00698, 
                                       V00703, 
                                       V00708, 
                                       V00713, 
                                       V00718)))
#Coluna Totais Preto Alfabetizados
dt <- dt %>%
        mutate(PretoAlf = rowSums(select(., 
                                          V00762, 
                                          V00767, 
                                          V00772, 
                                          V00777, 
                                          V00782, 
                                          V00787, 
                                          V00792, 
                                          V00797, 
                                          V00802, 
                                          V00807, 
                                          V00812, 
                                          V00817, 
                                          V00822)))

#Coluna Totais Amarelos

dt <- dt %>%
        mutate(Amarelo = rowSums(select(., 
                                      V00659, 
                                      V00664, 
                                      V00669, 
                                      V00674, 
                                      V00679, 
                                      V00684, 
                                      V00689, 
                                      V00694, 
                                      V00699, 
                                      V00704, 
                                      V00709, 
                                      V00714, 
                                      V00719)))
#Coluna Totais Amarelos Alfabetizados
dt <- dt %>%
        mutate(AmareloAlf = rowSums(select(., 
                                         V00763, 
                                         V00768, 
                                         V00773, 
                                         V00778, 
                                         V00783, 
                                         V00788, 
                                         V00793, 
                                         V00798, 
                                         V00803, 
                                         V00808, 
                                         V00813, 
                                         V00818, 
                                         V00823)))

#Coluna Totais Pardos

dt <- dt %>%
        mutate(Pardos = rowSums(select(., 
                                        V00660, 
                                        V00665, 
                                        V00670, 
                                        V00675, 
                                        V00680, 
                                        V00685, 
                                        V00690, 
                                        V00695, 
                                        V00700, 
                                        V00705, 
                                        V00710, 
                                        V00715, 
                                        V00720)))
#Coluna Totais Pardos Alfabetizados
dt <- dt %>%
        mutate(PardosAlf = rowSums(select(., 
                                           V00764, 
                                           V00769, 
                                           V00774, 
                                           V00779, 
                                           V00784, 
                                           V00789, 
                                           V00794, 
                                           V00799, 
                                           V00804, 
                                           V00809, 
                                           V00814, 
                                           V00819, 
                                           V00824)))

#Coluna Totais Indigenas

dt <- dt %>%
        mutate(Indigenas = rowSums(select(., 
                                       V00661, 
                                       V00666, 
                                       V00671, 
                                       V00676, 
                                       V00681, 
                                       V00686, 
                                       V00691, 
                                       V00696, 
                                       V00701, 
                                       V00706, 
                                       V00711, 
                                       V00716, 
                                       V00721)))
#Coluna Totais Indigenas Alfabetizados
dt <- dt %>%
        mutate(IndigenasAlf = rowSums(select(., 
                                          V00765, 
                                          V00770, 
                                          V00775, 
                                          V00780, 
                                          V00785, 
                                          V00790, 
                                          V00795, 
                                          V00800, 
                                          V00805, 
                                          V00810, 
                                          V00815, 
                                          V00820, 
                                          V00825)))

#Taxa Brancos nao alfabetizados
TxBrBran <- round(100*(sum(dt$Branca)-sum(dt$BrancaAlf))/sum(dt$Branca), digits = 1)
TxBrPret <- round(100*(sum(dt$Preto)-sum(dt$PretoAlf))/sum(dt$Preto), digits = 1)
TxBrAmarelo <- round(100*(sum(dt$Amarelo)-sum(dt$AmareloAlf))/sum(dt$Amarelo), digits = 1)
TxBrPardos <- round(100*(sum(dt$Pardos)-sum(dt$PardosAlf))/sum(dt$Pardos), digits = 1)
TxBrIndigenas <- round(100*(sum(dt$Indigenas)-sum(dt$IndigenasAlf))/sum(dt$Indigenas), digits = 1)


##################################################################################
library(geobr)
library(sf)
# carregando shape files de todos municipios do Brasil
mun <- read_municipality(code_muni="all", year=2022)
###############Juntando os bancos de dados
dt <- left_join(mun, dt, by= c("code_muni" = "CD_MUN"))
rm(mun)

analf <- dt %>% 
        st_drop_geometry() %>% 
        select(4,50) %>% 
        group_by(abbrev_state) %>% 
        summarise(Tx=sum(dt$TXAnalf)/n(), quant=n()) %>% 
        arrange(Tx)

TotEst <- dt %>% 
        st_drop_geometry() %>% 
        group_by(name_state) %>% 
        summarise(Alf1519=sum(V00644))

#ggplot() + geom_sf(data=dt, aes(fill= alf1519))

library(leaflet)

library(htmltools)  # Necessário para usar `HTML()`
# Corrigir o CRS para WGS84
dt <- dt %>%
        st_transform(crs = 4326)  # EPSG code for WGS84
# Criar o mapa no Leaflet
leaflet(data = dt) %>%
        addTiles()%>%
        setView(lng = -60.7, lat = -15, zoom = 4) %>%  # Adiciona um mapa base
        addPolygons(
                fillColor = ~colorNumeric(palette = "YlGnBu", domain = dt$alf1519)(alf1519),
                weight = 0.5,  # Espessura das bordas
                opacity = 2,
                color = "gray",  # Cor da borda
                dashArray = "3",  # Linhas das bordas
                #fillOpacity = 0.7,  # Transparência do preenchimento
                highlight = highlightOptions(weight = 2,
                                             color = "#666",
                                             dashArray = "",
                                             #fillOpacity = 0.9,
                                             bringToFront = TRUE),
                label = ~lapply(paste0(
                        "<strong>Município:</strong> ", name_muni,
                        "<br><strong>Estado:</strong> ",name_state,
                        "<br><strong>Valor alf1519:</strong> ", round(alf1519, 2)
                ), HTML)
        ) %>%
        addLegend(pal = colorNumeric(palette = "YlGnBu", domain = dt$alf1519),
                  values = ~alf1519,
                  opacity = 0.7,
                  title = "Taxa de Analfabetismo",
                  position = "bottomright")
```


